【裁判字號】    94,訴,106
【裁判日期】    950127
【裁判案由】    詐欺等
【裁判全文】
臺灣花蓮地方法院刑事判決               94年度訴字第106號
公  訴  人  臺灣花蓮地方法院檢察署檢察官
被      告  己○○
上列被告因詐欺等案件，經檢察官提起公訴（93年度偵緝字第21
3號），本院判決如下：
    主  文
己○○意圖為自己不法之所有，而侵占自己持有他人之物，處有
期徒刑肆月，如易科罰金，以參佰元折算壹日；又連續行使偽造
私文書，處有期徒刑陸月，如易科罰金，以參佰元折算壹日。應
執行有期徒刑玖月，如易科罰金，以參佰元折算壹日。
    事  實
一、己○○於民國90年11月20日，自任互助會會首，召集甲○○
    、乙○○、丙○○、丁○○、庚○○、癸○○、辛○○、陳
    曙昭、壬○○、子○○等人為互助會員，連同會首共計13會
    ，每會新台幣（下同） 3萬元，每月20日在其位於花蓮縣吉
    安鄉○○○街123號住處開標，採內標制之互助會，詎於民國
    90年12月20日第1 次開標後，其明知丁○○以4100元得標，
    竟基於意圖為自己不法之所有，向丁○○謊稱該互助會已流
    標，並退還丁○○前所繳納之3 萬元會款後，將其向其他互
    助會會員所收取，應交予丁○○之得標款共284900元（起訴
    書誤載為340800元）侵占入己；其復另行基於行使偽造私文
    書及詐欺取財之概括犯意，復於91年2月20日、91年3月20日
    ，該互助會第3、4會開標時，在上開住處，均利用活會會員
    辛○○、庚○○未到場之機會，連續在投標單上，分別偽填
    辛○○，投標金4500元（第3 會時）、庚○○，投標金4800
    元（第4 會時），並向到場之會員出示上開偽造之投標單而
    行使之，且分別得標，致使該互助會會員陷於錯誤，而交付
    各共計259500元、256800元會款予己○○，足以生損害於除
    丙○○以外之其他互助會會員。迄91年4 月間，己○○避不
    見面，始為會員查悉上情。
二、案經被害人甲○○訴由臺灣花蓮地方法院檢察署檢察官偵查
    起訴。
    理  由
一、訊據被告己○○雖坦承其自任會首，召開上開每月 3萬元互
    助會，並於第 1會丁○○得標後，向丁○○佯稱互助會流標
    而侵占會員所繳納互助會會款之事實，惟矢口否認有偽造文
    書及詐欺取財之犯行，辯稱：第3會是丙○○得標、第4會是
    辛○○得標，伊均未冒標，丙○○得標後，伊以與丁○○相
    同之方式，退還丙○○所繳納之會款後，將會員所繳納之會
    款自行使用，第 4會辛○○得標後，伊收齊會款後，未交付
    予辛○○，就倒會了，伊承認有拿走第 1、3、4會的會款，
    但並無偽造文書等語。經查：
    (一)上開犯罪事實，業據被告於警詢中坦承無訛（見警卷第10
      至12頁），雖被告事後更異前詞，先辯稱：91年 2月20日
      是辛○○自己標到（見本院94年 7月19日訊問筆錄），後
      改稱：辛○○係於91年3月份標到（見本院94年8月30日訊
      問筆錄），復稱：伊忘記第3標是何人得標，只知道是1個
      做水電的，但不是丙○○等語後，又改稱：第 3標是丙○○得標云云，是被告先後所述均不相同。然：(1)證人丙○○於本院審理時證稱：「我有參加90年11月20日由被告擔
      任會首之互助會，印象中有繳納會款給被告 3次（連會頭
      ），第 3次以後被告就跟我結清，好像是這個會已經取消
      ，他把我繳的會款退給我，我有參加 2次投標，但忘記誰
      得標，投標時我有寫標單，上記載名字與金額，我 2次都
      沒有得標，我從來都沒有得標過」等語；(2)證人辛○○於
      本院審理時亦證稱：其有參加本案互助會，在流標前最後
      1 次有去過現場投標，但沒有標到，其不知道是誰得標等
      語。(3)證人癸○○於本院審理時復證稱：伊所提供之出標
      及得標明細表（即警卷第74頁）上所記載之內容是伊問會
      首，會首告訴伊，伊再據此記載在明細表上，庚○○得標
      的那次，伊有參與投標等語，並有上開明細表及互助會會
      員證書各 1張附卷可參。足見被告所辯，顯係避重就輕之
      詞，不足採信。是被告確有冒用辛○○、庚○○名義得標
      ，並向會員詐取會款之犯行，已臻明確。
    (二)又被告於第1會侵占丁○○得標款之金額，共計為 284900
      元【計算方式：扣除被告及丁○○後，剩下11個活會，每
      個活會繳納25900元（00000-0000= 25900），所以被告收
      取會款共計284900元（25900x11=284900）】。被告第3會
      冒用辛○○名義得標部分，共計詐得259500元【計算公式
      ：扣除被告、丁○○、丙○○後，剩下 1個死會（陳曙昭
      第2會得標）、9個活會，每個活會應繳納25500元（00000
      -0000=25500），所以被告詐得會款共計259500元（25500
      x 9+ 30000 =259500）】。被告第 4會冒用庚○○名義得
      標部分，共計詐得256800元【計算公式：扣除被告、丁○○、丙○○後，剩下 1個死會（陳曙召第2會得標）、9個
      活會，每個活會應繳納25200元（00000-0000 =25200），
      所以被告詐得會款共計256800元（25200x9+30000=256800
      ）】。
    (三)此外，復有證人甲○○、丁○○、庚○○、壬○○、乙○○、葉盈華於警詢及偵查中之證詞。本件事證明確，被告
      犯行，堪以認定，應予依法論科。
二、查互助會之標單，通常均僅在紙上簡略記載金額及投標會員
    之姓名，故其內容本身並不足以獨立表示一定用意之證明，
    必須依習慣或特約，始足以表示該會員係以該標單所載之金
    額為標息標取該互助會會款，應屬刑法第 220條以文書論之
    私文書。被告冒用辛○○、庚○○名義得標，致除丙○○（
    其為活會，且被告已退還其會款，亦未向其收取會款）外，
    陷於錯誤，而交付會款予被告，自足生損害於被告所冒標者
    及其餘互助會會員，所為係犯刑法第第210條、第216條行使
    偽造私文書罪及第 339條詐欺取財罪。被告侵占丁○○得標
    款部分，則係犯刑法第335條第1項侵占罪（蒞庭檢察官已當
    庭更正起訴法條為侵占罪）。被告於標單上偽造署押部分為
    偽造標單之部分行為，又其偽造標單後附提出於互助會用於
    標會，已達行使之階段，其偽造之低度行為應為行使之高度
    行為所吸收，均不另論罪。被告所犯詐欺取財與行使偽造私
    文書二罪間，有方法結果之牽連關係，應從一重之行使偽造
    私文書處斷。被告先後 2次行使偽造私文書之犯行，時間緊
    接，觸犯構成要件相同之罪，顯係基於概括犯意為之，應依
    連續犯之規定論以一罪，並依法加重其刑。又其所犯上開行
    使偽造私文書及侵占罪 2罪間，犯意各別，行為互殊，應分
    論併罰。爰審酌被告犯罪之動機、手段、所生之危害，且犯
    後坦承部分犯行，已與甲○○達成和解，並賠償互助會會員
    甲○○、庚○○、子○○之損失等情，業據告訴人甲○○陳
    述明確，並有和解書、郵證匯票各 1份在卷可參等一切情狀
    ，量處如主文所示之刑，並諭知易科罰金之折算標準及定其
    應執行之刑，以資懲儆。又被告所偽造辛○○、庚○○之投
    標單 2紙，已遭被告於得標後丟棄，業經被告供述在卷，自
    無從宣告沒收，併予敘明。
據上論斷，應依刑事訴訟法第299條第1項前段，刑法第56條、第
第339條第1項、第210條、第216條、第335條第1項、第55條、第
41條第1項前段、第51條第5款，罰金罰鍰提高標準條例第 1條前
段、第2條，判決如主文。
本案經檢察官戊○○到庭執行職務。
中    華    民    國    95    年    1     月    27    日
                        臺灣花蓮地方法院刑事第一庭
                              審判長法  官  張健河
                                    法  官  吳韻馨
                                    法  官  李世華
上列正本證明與原本無異。
如對本判決不服，應於送達後10日內，向本院提出上訴狀。（應
抄附繕本）
                                    書記官  李閔華
中    華    民    國    95    年    1     月    27    日


司法院資訊處製作；財團法人民間司法改革基金會備份。
